臺灣高等法院臺中分院民事判決
111年度建上字第33號
上  訴  人  行政院農業委員會農田水利署
法定代理人  蔡昇甫  
訴訟代理人  陳漢洲律師                      
            張寶軒律師                      
被上訴人    鴻漢營造有限公司
法定代理人  黃清長  
訴訟代理人  蔡坤展律師
參  加  人  游佳雯  
訴訟代理人  曾耀聰律師                      
參  加  人  樺勝環保事業股份有限公司
法定代理人  趙英守  
訴訟代理人  林春榮律師
上列當事人間請求損害賠償事件，上訴人對於民國111年2月24日
臺灣臺中地方法院110年度建字第76號第一審判決提起上訴，本
院於111年10月5日言詞辯論終結，判決如下：
    主  文
上訴駁回。
第二審訴訟費用由上訴人負擔。
    事實及理由
一、上訴人主張：
    伊於民國109年10月1日改制前為臺灣臺中農田水利會，曾於
    102年間就○○○進水口導水路災害復建工程、及○○大排-○○排
    水閘門改善應急工程（下各稱○○○工程、○○大排工程，或合
    稱系爭工程），與被上訴人（更名前品榮營造有限公司）簽
    立工程契約書（下稱系爭合約），由被上訴人施作系爭工程
    完工後，伊已分別就○○○工程給付新臺幣（下同）992萬0,55
    8元、○○大排工程給付3172萬6,257元之工程款予被上訴人。
    惟系爭工程嗣經臺灣彰化地方檢察署（下稱彰化地檢）檢察
    官偵查後，發現被上訴人就系爭工程所澆灌購自參加人樺勝
    環保事業股份有限公司（下稱樺勝公司）之預拌混凝土，係
    以爐碴充作預拌混凝土之粗細骨材料粒使用後，委由社團法
    人臺中市土木技師公會（下稱土木技師公會）鑑定結果，認
    系爭工程使用含有未安定之廢爐碴混凝土，造成對結構物有
    安全性及耐久性之不利影響，且為不可逆，甚難透過結構補
    強改善，建議「敲除重作」。爰依民法第226條、第227條規
    定之不完全給付法律關係，請求被上訴人如數賠償○○○工程
    之敲除費用471萬4,000元、○○大排工程之敲除費用1057萬元
    ，及○○○工程重作費用992萬0,558元、○○大排工程重作費用3
    172萬6,257元等語。原審為上訴人全部敗訴之判決，上訴人
    不服原判決全部提起上訴，並上訴聲明：㈠原判決廢棄。㈡被
    上訴人應給付上訴人5693萬0,815元，及自起訴狀繕本送達
    之翌日起至清償日止，按年息百分之5計算之利息。
二、被上訴人則以：
    系爭工程所澆灌之預拌混凝土來自樺勝公司，被上訴人於施作前已依約將混凝土之詳細資訊提供上訴人審核，並經上訴人同意後始行施作，且檢送預拌混凝土報備書所附檢測報告，亦經具備合格證書之檢測人員實名保證（檢測人員：林政諭），並有監工單位（黎明工程顧問公司）及業主（工程師兼站長）用印確認，而工程驗收階段亦未發現混凝土摻以爐碴情事，被上訴人對混凝土材料已盡注意之能事，自不能因嗣後發現混凝土摻有爐碴而歸責於被上訴人。再者，○○○工程係於103年4月18日竣工、同年5月22日驗收合格，另○○大排工程於103年3月17日竣工、同年5月28日驗收合格，而上訴人遲至110年6月4日始起訴請求損害賠償，已罹於民法第514條第1項所定之1年時效等語，資為抗辯。並答辯聲明：上訴駁回。　
三、參加人方面：
　㈠樺勝公司：
　　伊所提供系爭工程使用之混凝土，均附有混凝土出貨單，詳
    載本產品用途於非結構性之工程，且該混凝土強度達到標準
    ，並經上訴人認為安全無虞而予以驗收並付款，則縱使混凝
    土有上訴人所指瑕疵，上訴人於103年4月18日竣工前，應已
    知悉。再者，檢察官於刑案偵查中，指揮檢察事務官至○○○
    、○○大排於105年5月20日現場鑽心取樣，上訴人之人員何廷
    祥當場已知悉取出樣品之混凝土摻有爐碴，粗細骨材均無天
    然粒料，而上訴人之工務股長王裕田於檢察官訊問時，復當
    庭陳稱：本會就這4個工程也是受害人等情，上訴人所受損
    害既非因加害給付所造成，卻遲至110年6月4日始提起本訴
    ，顯逾民法第514條第1項所定期間等語，資為抗辯。並答辯
    聲明：上訴駁回。
　㈡游佳雯：
　　伊原為被上訴人之唯一股東，被上訴人承攬系爭工程所需之
    混凝土係向樺勝公司採購，並約定樺勝公司提供之混凝土粒
    料須符合CNS1240A2029規範標準，並應符合系爭合約所附施
    工規範第03053章「水泥混凝土之一般要求」，樺勝公司出
    具預伴混凝土報備書、混凝土品質保證書，使被上訴人誤認
    其所交付之混凝土符合標準。再者，被上訴人依系爭合約第
    11條㈡之規定，進行混凝土試驗合格經上訴人同意後始行施
    作，且系爭工程驗收時，經試驗亦為合格，縱嗣後發現樺勝
    公司所交付之預伴混凝土摻有爐碴，亦不可歸責於被上訴人
    。況且系爭工程是否使用含有爐碴之混凝土，檢察官早於10
    4年間即發動偵查，且上訴人就系爭工程使用之混凝土含有
    爐碴一事，至遲於105年6月6日即已知悉，然上訴人於110年
    6月4日始提起本訴，已逾1年之期間等語，資為抗辯。並答
    辯聲明：上訴駁回。
四、本件經兩造依民訴訟法第270條之1第1項3款規定經兩造整理
    爭執、不爭執事項，並協議簡化爭點如下（見本院卷第213-
    215頁)：
  ⒈農田水利法於109年10月1日施行，農田水利會改制納入公務
    機關，並更名為行政院農業委員會農田水利署，是改制前臺
    灣臺中農田水利會之相關權利義務，即由上訴人承受。
  ⒉改制前臺灣臺中農田水利會於102年間就系爭工程，經招標程
    序由被上訴人得標並簽立工程契約書（見原審卷一第21-67
    頁○○○工程契約書、第69-109頁○○大排工程契約書)。
  ⒊被上訴人就系爭工程所澆灌之預拌混凝土均來自樺勝公司，
    且於施作前有將樺勝公司混疑土相關文件連同報備書提交上
    訴人審核，並經上訴人同意後施作（見原審卷一第215頁混
    凝土出貨單、卷二第7-63頁混凝土配比設計、品質保證書、
    檢測報告、混凝土進銷項會計電腦帳)。
  ⒋系爭○○○工程於103年4月18日竣工、同年5月22日驗收合格；
    另○○大排工程於103年3月17日竣工、同年5月28日驗收合格
    經完成施作，且上訴人已就○○○工程給付工程款992萬0,558
    元、就○○大排工程給付工程款3172萬6,257元予品榮公司（
    見原審卷一第21-67頁○○○工程契約書、第69-109頁○○大排工
    程契約書、第111頁○○○工程決算明細表、第113頁○○大排工
    程決算明細表）。
  ⒌被上訴人負責人游佳雯於108年4月18日承受股東陳敬旺出資4
    000萬元，並於108年4月23日申請移轉股權及修正章程成為
    品榮公司之唯一股東；再於108年9月16日與訴外人鴻漢企業
    有限公司簽立股權轉讓協議之合約書，出售其名下之全部股
    權後，被上訴人於108年11月14日將原名品榮公司變更為「
    鴻漢營造有限公司」（見原審卷一第19頁經濟部商工登記公
    示資料查詢服務、第173-180頁合約書、臺中市政府函、有
    限公司變更登記表、第185頁股東同意書)。嗣被上訴人自10
    8年9月1日起暫停營業至109年8月31日（見原審卷一第187-2
    09頁有限公司變更登記表、股東同意書)。
  ⒍彰化地檢署檢察官於105年5月2日在○○○工程00＋00處左側邊坡
    鑽心取樣，及在○○大排上層操作台北面6.8公尺東側鑽心取
    樣，發現被上訴人就系爭工程所澆灌購自樺勝公司之預拌混
    凝土，係以爐碴充作預拌混凝土之粗細骨材料粒使用，對樺
    勝公司及相關人員提起公訴，並經該案刑事庭法官勘驗結果
    ，認上開取樣鑽心有爐碴充作預拌混凝土之粗細骨材料粒使
    用情形（見原審卷一第115-138頁臺灣彰化地方法院105年度
    訴字第344號刑事判決、第217-235頁臺灣彰化地方檢察署函
    、勘驗筆錄、照片）。
  ⒎上訴人於109年9月30日委由社團法人臺中市土木技師公會（
    下稱土木技師公會）鑑定，經該會於109年10月8日前往系爭
    土程鑽心取樣鑑定結果，認系爭工程因使用含有未安定之廢
    爐碴混凝土，造成對結構物有安全性及耐久性之不利影響，
    且為不可逆，甚難透過結構補強改善，建議敲除重作，「○○
    ○工程」之敲除費用為471萬4,000元、系爭「○○大排工程」
    之敲除費用為1057萬0,000元（見外放之○○○、○○大排工程鑑
    定報告書）。
  ⒏樺勝公司於臺灣彰化地方法院105年度訴字第344號刑案審理
    中曾於109年9月4日向上訴人表達和解之意，經上訴人於109
    年9月7日回函，以「需經過專單位鑑定該4件工程目前勘用
    狀況或本會之損害賠償，給予建議後，方能處理後續宜」為
    由拒絕和解(見原審卷一第239頁上訴人之函文)。
  ⒐上訴人因系爭工程使用含有未安定之廢爐碴混凝土而拆除重
    作之費用合計5693萬0,815元。
  ⒑對本院卷第94-97頁所列各項證據，形式真正均不爭執。
  11.上訴人於105年7月4日收受彰化地檢署105年度偵字第2913
     號起訴書。
  ㈡主要爭點：　　
  ⒈系爭○○○及○○大排工程合約定性?
  ⒉上訴人可否依民法227 條第1 項不完全給付之規定，行使損
    害賠償請求權？
  3.上訴人因系爭工程所生之民法第495條第1項工作物瑕疵之損
    害賠償請求權，是否已罹於時效?
  4.上訴人依民法第495條第1項、第227條第1項規定，擇一請求
    被上訴人給付5693萬0,815元及自起訴狀繕本送達翌日起算
    之遲延利息，有無理由?
五、得心證之理由
　㈠系爭工程合約之定性：　
  ⒈按稱「承攬」者，謂當事人約定，一方為他方完成一定之工
    作，他方俟工作完成，給付報酬之契約。約定由承攬人供給
    材料者，其材料之價額，推定為報酬之一部。民法第490條
    第1、2項定有明文。準此，「承攬」關係重在勞務之給付及
    工作之完成，此與著重在財產權移轉之「買賣」關係不同，
    如契約約定於承攬人完成一定工作之同時，由承攬人提供為
    完成工作所必須之材料或設備，如未就材料或設備之產權移
    轉另為具體約定，即應推定該材料或設備價額為報酬之一部
    ，除當事人另有合意著重在材料、設備或已完成工作物之產
    權移轉而兼有買賣之性質外，該契約性質仍應定性為單純之
    承攬契約（最高法院100年度台上字第1354號判決意旨參照
    ）。
　⒉經查，觀之系爭工程合約所載，系爭工程乃由上訴人製作工
    程圖說對外公告招標，再由得標之被上訴人在上訴人所指定
    之○○○及○○大排地點，施作取水導水路、邊坡保護、蛇籠、
    混凝土塊、閘門護岸、閘門及控制機房、吊門機、發電機、
    避雷針、接地系充等工程項目（見原審卷一第25、73頁）；
    並約定契約價金總額，除另有規定外，為完成契約所需全部
    材料、人工、機具、交通運輸、水、電、油料、燃料及施工
    所必須之費用（見原審卷一第29、79頁）；復約定上訴人之
    驗收及監造事項（見原審卷一第36、42-44頁、第88-89、99
    -101頁）。此外，亦詳細約定工期計算基準、工程延期及保
    固責任，可知系爭合約中之混凝土結構部分乃係著重在由被
    上訴人包工包料完成一定之工作為主要目的，且被上訴人施
    作之工作物已附合於土地而無獨立之所有權，自無所有權移
    轉之可能，屬典型之工程承攬契約。縱施工所需之混凝土材
    料由承攬人負責提供，但尚不影響系爭工程之混凝土結構部
    分為承攬契約性質之判斷。故有關系爭契約中之混凝土結構
    部分之權利義務行使、除斥期間及時效期間，自應適用承攬
    之規定。上訴人主張就混凝土瑕疵部分兼具有買賣之性質一
    節，尚非可採。
  ㈡上訴人因系爭工程所生之民法第495條第1項工作物瑕疵之損
    害賠償請求權，已罹於時效：
  ⒈按承攬之工作有瑕疵者，定作人得定相當期限，請求承攬人
    修補之；又因可歸責於承攬人之事由，致工作發生瑕疵者，
    定作人得請求損害賠償；此項請求修補或損害賠償之權利，
    如其瑕疵自工作交付後經過1年始發見，或發見後1年間不行
    使者，不得主張之或其請求權消滅，此觀民法第493條第1項
    、第495條第1項、第498條第1項、第514條第1項規定自明。
    上開規定，乃基於承攬之性質及法律安定性所為之特別規定
    ，是承攬人之工作有瑕疵者，倘定作人已不得依承攬章節規
    定行使瑕疵修補或損害賠償請求權時，自不得另依民法不完
    全給付之相關規定行使權利。故承攬工作物因可歸責於承攬
    人之事由，致工作物發生瑕疵，定作人之損害賠償請求權，
    其行使期間，民法債編各論基於承攬之性質及法律安定性，
    於第514條第1項既已定有短期時效，自應優先適用（最高法
    院108年度台上字第1265號、109年度台上字第2882號判決意
    旨參照）。本件上訴人係基於承攬之工作物瑕疵，依民法第
    495條第1項工作物瑕疵、第227條規定不完全給付（瑕疵給
    付類型）之損害賠償，依上開說明，關於時效自應優先適用
    民法第514條第1項之短期時效。
　⒉復按工作為建築物或其他土地上之工作物或為此等工作物之
    重大之修繕者，民法第498條所定之期限延為5年。民法第49
    9條定有明文。而定作人請求承攬人負瑕疵擔保責任之期間
    ，分為瑕疵發見期間及權利行使期間。前者謂定作人非於其
    期間內發見瑕疵，不得主張其有瑕疵擔保權利之期間，民法
    第498條至第501條之規定屬之；後者指擔保責任發生後，定
    作人之權利應於一定期間內行使，否則歸於消滅之期間，民
    法第514條之規定屬之。準此，定作人於瑕疵發見期間內發
    見瑕疵，仍須於發見後，於第514條第1項規定之1年短期時
    效期間內行使權利，其損害賠償請求權始未罹於時效而消滅
    （最高法院109年度台上字第2882號判決意旨參照）。查：
　　⑴系爭「○○○工程」係於103年4月18日竣工，103年5月22日驗
      收；「○○大排工程」係於103年3月17日竣工，103年5月28
      日驗收，依民法第499條規定，瑕疵發見期間之期限應延
      為5年。
　　⑵又檢官察於偵查中曾通知上訴人派員於105年5月2日會同檢
      察事務官至○○○、○○大排現場鑽心取樣，樺勝公司人員林
      政諭當場陳述系爭工程澆灌之混凝土，有以爐碴充為粗、
      細骨材，骨材並無天然粒料一情明確，此情亦為上訴人之
      人員何廷祥當時即已知悉，此有臺灣彰化地方檢察署函、
      檢察官勘驗筆錄、照片在卷可考（見原審卷一第217-235
      頁）。稽之上訴人所屬工務股長王裕田檢察官於105年6月
      6日偵訊中傳訊到庭陳述：本會就這4個工程也是受害人等
      語，亦有該次筆錄可證（見原審卷一第237-238頁），上
      訴人既已被害人自居，顯然已發現系爭工程之混凝土有參
      用爐碴，並知悉系爭工程因此所產生之瑕疵，堪認上訴人
      至遲於105年6月6日應已發見瑕疵，而未逾5年之發現期間
      。
　　⑶惟樺勝公司在原審法院105年度訴字第344號刑事案件審理
      中已向上訴人表達和解之意願，但為上訴人所拒絕，此為
      兩造所不爭執，可知上訴人於105年6月6日發現系爭工程
      之瑕疵，且可行使損害賠償之請求權；然上訴人卻遲至11
      0年6月4日始行提起本件損害賠償之訴，已逾上述瑕疵發
      見後1年之權利行使期間不行使而消滅。從而，無論被上
      訴人對上訴人是否應負承攬人之瑕疵擔保責任或不完全給
      付責任，均因被上訴人已為罹於時效期間之抗辯而得拒絕
      給付。
  ㈢綜上所述，上訴人以被上訴人就系爭工程所澆灌之混凝土存
    有瑕疵，應負瑕疵擔保責任為由，依民法第495條第1項、第
    227條規定之損害賠償法律關係，訴請被上訴人賠償5693萬0
    ,815元，及自起訴狀繕本送達之翌日（即110年6月12日）起
    至清償日止，按年息百分之5計算之利息，非屬正當，不應
    准許。從而原審所為上訴人敗訴之判決，並無不當。上訴論
    旨指摘原判決不當，求予廢棄改判，為無理由，應駁回其上
    訴。
  ㈣本件事證已臻明確，兩造其餘之攻擊或防禦方法及所用之證
    據，經本院斟酌後，認為均不足以影響本判決之結果，爰不
    逐一論列，附此敘明。
六、據上論結，本件上訴為無理由，依民事訴訟法第449條第1項
    、第78條，判決如主文。
中　　華　　民　　國　　111 　年　　10　　月　　26　　日
                   工程法庭   審判長法　官  楊熾光
                                    法　官  戴博誠
                                    法　官  莊宇馨
正本係照原本作成。
如不服本判決，應於收受送達後20日內向本院提出上訴書狀，其
未表明上訴理由者，應於提出上訴後20日內向本院補提理由書狀
（均須按他造當事人之人數附繕本）。因疫情而遲誤不變期間，
得向法院聲請回復原狀。
上訴時應提出委任律師或具有律師資格之人之委任狀；委任有律
師資格者，另應附具律師資格證書及釋明委任人與受任人有民事
訴訟法第466條之1第1項但書或第2項所定關係之釋明文書影本。
如委任律師提起上訴者，應一併繳納上訴審裁判費。
                                    書記官  黃粟儀
　　　　　　　　　　　　　　　　　　
中　　華　　民　　國　　111 　年　　10　　月　　26　　日